【裁判字號】    99,台上,3315
【裁判日期】    990527
【裁判案由】    違反銀行法
【裁判全文】
最高法院刑事判決            九十九年度台上字第三三一五號
上  訴  人  台灣高等法院檢察署檢察官
上  訴  人
即  被  告  甲○○
選任辯護人  楊雅惠律師
            羅豐胤律師
            李秀貞律師
上  訴  人
即  被  告  乙○○
            丙○○
上 列一 人
選任辯護人  莊國明律師
上  訴  人
即  被  告  丁○○  男民國○○年○月○日生
                    身分證統一編號：Ｚ000000000
                    住台北市中山區○○○路○段116巷6號5樓
                    居台北市○○區○○路3段158巷7弄6號4
                    樓
            戊○○  男民國○○年○月○○日生
                    身分證統一編號：Ｚ000000000
                    住台灣省澎湖縣馬公市西衛里56號
上 列一 人
選任辯護人  許華雄律師
上  訴  人
即  被  告  己○○  男民國○○年○月○○日生
                    身分證統一編號：Ｚ000000000
                    住台北市松山區○○○路○段32之1號2樓
                    居台北市○○○路○段36巷31號2樓
選任辯護人  劉國斯律師
上  訴  人
即  被  告  庚○○  男民國○○年○○月○○日生
                    身分證統一編號：Ｚ000000000
                    住台北市○○○路○段116巷2弄10號2樓
                    居高雄市○鎮區○○路1號
上列上訴人等因被告等違反銀行法案件，不服台灣高等法院中華
民國九十八年二月十日第二審判決（九十七年度上重訴字第四九
號，起訴案號：台灣台北地方法院檢察署九十六年度偵字第七０
七號），提起上訴，本院判決如下：
    主  文
原判決撤銷，發回台灣高等法院。
    理  由
原判決撤銷第一審之科刑判決，改判仍論處上訴人即被告（下稱
被告）甲○○、乙○○、丙○○、丁○○、戊○○、己○○、庚
○○共同違反非銀行不得經營收受存款業務之規定，其犯罪所得
達新台幣壹億元以上罪刑（甲○○、乙○○各處有期徒刑柒年陸
月；戊○○、丙○○、己○○、庚○○各處有期徒刑柒年貳月；
丁○○處有期徒刑捌年）；固非無見。
惟查：（一）原判決於主文諭知：「扣案合作金庫商業銀行台北
分行（下稱合庫台北分行）之保德金國際開發股份有限公司（下
稱保德金公司）帳戶內存款新台幣（下同）玖佰零壹萬陸仟肆佰
拾壹元發還附表（指原判決附表，下稱附表）一（原判決漏載一
）所示被害人」；於事實欄及理由欄亦認：「經台灣台北地方法
院檢察署檢察官依洗錢防制法之規定，以民國九十五年十二月二
十九日北檢大冬95他5902字第89159 號執行命令凍結保德金公司
於合庫台北分行帳戶全部存款九百零一萬六千四百十一元在案」
（原判決正本第二頁、第四頁至第五頁、第二十三頁至第二十四
頁）；但於附表二編號I04-1至I04-4卻記載「保德金公司合庫台
北分行存摺(1)至(4)，帳號：00000000 00000；帳面餘額九百萬零
二百十一元」（原判決正本第七十六頁）。就上開帳號內存款之
金額認定前後不一，自有判決理由矛盾之違法。（二）銀行法第
一百三十六條之一規定：「犯本法之罪，因犯罪所得財物或財產
上利益，除應發還被害人或得請求損害賠償之人外，屬於犯人者
，沒收之。如全部或一部不能沒收時，追徵其價額或以其財產抵
償之。」依上開規定，應發還或沒收之犯罪所得並不以扣押者為
限。依附表二之記載，本件扣案物品中存摺部分，除上開保德金
公司合庫台北分行之帳戶存摺外，尚有I01、I02、I03、I05所示
之保德金公司國泰世華商業銀行復興分行等三家銀行帳戶之存摺
，原判決於理由欄說明附表二之扣押物品除編號Ａ003、Ａ018、
Ａ046、Ｂ06、Ｃ01-Ｃ03、Ｇ-01、Ｇ-04、Ｇ-08、Ｇ-12、Ｈ-2
所示物品外，其餘物品即包括I01、I02、I0 3、I05所示之三家
銀行帳戶存摺，係屬甲○○所有，且為供本件犯罪所用之物，並
以檢察官未就上開存摺內之款項扣押，乃僅就上開三家銀行帳戶
存摺宣告沒收，而就其內之款項未諭知發還被害人（原判決正本
第二十四頁）。但原判決就上開三家銀行帳戶存摺如何認係供本
件犯罪之用，並未說明其所憑之證據及其理由，且就存摺內之款
項是否為被告等犯罪所得？應否發還被害人？亦未調查審認，自
有判決理由不備及證據調查未盡之違法。（三）案件起訴後，檢
察官就其認有裁判上一罪關係之事實函請併辦，此項公函非屬訴
訟上之請求，目的僅在促使法院之注意，法院如果併同審判，固
係審判不可分法則之適用所使然，如認不成立犯罪或無裁判上一
罪關係，自不能就函請併辦之事實為裁判。本件檢察官僅就被告
等違反銀行法部分之犯罪事實提起公訴，原判決於理由欄另就甲
○○、丙○○、丁○○、庚○○等人經台灣台北地方法院檢察署
九十六年度偵字第二二六五九號、九十七年度偵字第一七一四號
、九十七年度偵字第二一四六一號及台灣高雄地方法院檢察署九
十六年度偵字第一七九七七號分別函送其等另涉犯刑法第三百三
十九條第一項詐欺罪嫌請求併辦部分，原判決於理由欄說明此部
分犯罪不能證明，惟移送意旨認與論罪科刑之違反銀行法罪為實
質上一罪之同一案件，爰不另為無罪之諭知；即原審竟對於移送
併辦並認不成立犯罪部分予以判決，自屬於法有違。（四）刑事
審判旨在實現刑罰權之分配的正義，故法院對有罪之被告科刑，
應符合罪刑相當之原則，使罰當其罪，此所以刑法第五十七條明
定科刑時應審酌一切情狀，尤應注意該條所列十款事項以為科刑
輕重之標準，此項原則於刑事訴訟法第三百七十條所定不利益變
更禁止原則之例外情形，亦有其適用。故第一審判決認定有想像
競合犯關係之輕重二罪，俱能證明而從一重之罪名論科；被告上
訴於第二審法院，第二審認定輕罪部分不成立犯罪，雖因第一審
判決適用法條不當而將之撤銷改判，但此時原判決所認定之犯罪
情節已屬較輕，除非第一審量刑失輕，第二審判決如仍維持原宣
告刑而未說明理由，即難謂與罪刑相當原則及不利益變更禁止原
則之旨意無悖，並有判決理由不備之違法。本件第一審判決認定
被告等除違反銀行法第二十九條第一項、第二十九條之一之規定
外，犯罪所得達一億元以上，應依銀行法第一百二十五條第一項
後段規定處罰外，尚以投資為幌子，使附表一之吳錦雲等人信以
為真，陷於錯誤而出資，併犯刑法第三百三十九條第一項之詐欺
取財罪，係一行為犯二罪名之想像競合犯，應從較重之銀行法第
一百二十五條第一項後段規定論處。被告等提起第二審上訴（檢
察官未上訴），原審經審理結果，認被告等並未涉詐欺罪嫌，就
被告等涉犯詐欺罪嫌部分，不另為無罪之諭知（原判決正本第二
十二頁、第二十四頁至第二十八頁），但仍量處丁○○、甲○○
、乙○○、丙○○、己○○、庚○○以第一審判決所處相同之刑
，而未說明第一審判決究有何失輕之情形，依上開說明，自屬有
違罪刑相當及不利益變更禁止之原則，並有判決理由不備之違法
。綜上，應認原判決有撤銷發回之原因。
據上論結，應依刑事訴訟法第三百九十七條、第四百零一條，判
決如主文。
中    華    民    國  九十九  年    五    月  二十七  日
                      最高法院刑事第七庭
                          審判長法官  林  永  茂
                                法官  蘇  振  堂
                                法官  蕭  仰  歸
                                法官  林  立  華
                                法官  徐  昌  錦
本件正本證明與原本無異
                                      書  記  官
中    華    民    國  九十九  年    六    月    三    日
                                                     Ｍ

司法院資訊處製作；財團法人民間司法改革基金會備份。
